
# Hva er utholdenhetstrening i en militær kontekst 

Betydningen av fysisk aktivitet har lenge stått sentralt i forståelsen av helse og funksjonsevne. Allerede i 1873 uttrykte den britiske politikeren Edward Stanley, som var opptatt av menneskers helse og livskvalitet, dette på en særlig treffende måte: 
<br>
<br>
*“Those who think they have not time for bodily exercise will sooner or later have to find time for illness.”*
<br>
<br>
Med dette sitatet understrekes viktigheten av fysisk aktivitet og fysisk form for individets helse og funksjonsevne, som er like aktuelt for soldaten. I de følgende avsnittene blir betydningen av fysisk form for soldatens prestasjon og operative evne belyst nærmere.

## Utholdenhetskapasitet og fysisk prestasjonsevne {#sec-endurance}

Fysisk form er en av de elementere militære basis ferdighetene en soldat trenger for å gjennomføre sine arbeidsoppgaver effektivt. Derfor er fysisk trening implementert som en obligatorisk del i soldaters utdanningsprogram på tvers av krigsskolene og forsvaret generelt. Herunder er både styrke og utholdenhet to av de viktigste fysiologiske kapasitetene er soldat må trene på for å imøtekomme arbeidskravene soldaten møter på den moderne krigsfeltet. Derfor er det essensielt at du som befal tar dette med i vurderingene når det utvikles treningsprogram for dine avdelings/lags soldater.

I forhold til utholdenhet avhenger det av funksjonen til det kardiorespiratoriske apparatet. Kardiorespiratorisk utholdenhet bestemmes av samspillet og funksjonen til hjertet, lungene og musklene. Funksjonen og samspillet mellom disse komponentene påvirker personers helse, prestasjon i idrett og evne til å gjennomføre fysiske arbeidsoppgaver for soldaten. En fundamental komponent i det kardiorepiratoriske systemet er aerob effekt (aerobic power), nemlig det maksimale oksygen opptaket, $\text{VO2}_\text{max}$ [@bassett_2000]. Det maksimale oksygen opptaket defineres som den største mengden oksygen som kroppen kan ta opp og nyttiggjøre seg under gjennomføring av anstrengende arbeid [@bassett_2000]. En forbedring av det maksimale oksygen opptaket, gjennom utholdenhetstrening, skyldes primært en forbedring av hjertets slagvolum (blod pumpet ut per min), blodvolum og hemoglobinmasse. Altså kroppens evne til å ta opp og sende oksygen ut til de arbeidene musklene for å imøtekomme en økning i energiomsetningen under arbeid. Dette påvirker direkte din utholdende stridsevne, som blant annet evnen til forflytning med oppakning ([Les mer om arbeidskravet forflyttning i denne digitale modulen](https://sjurjo.github.io/mit-load/)).

I forskningsstudier, viser data fra ni orginale studier (korrelasjonsstudier) som sammenlignet 3000 m løps tid og $\text{VO2}_\text{max}$ en sterk sammenheng tilsvarende en gjennomsnittlig *r* verdi 0.67 og 0.70 i henholdsvis menn og kvinner. *r-verdien* tolkes som hvor mye forklarer verdi x variasjonen i utfalls variabelen y. DVS 67% av variasjonen i 3000 m løpstid forklares med personers $\text{VO2}_\text{max}$. Dette kan oversettes til figuren @fig-o2plot. Har personene en høyrere gjennomsnittlig løpsfart under en 3000 m har personen sannynligvis en høyere maksimal oksygen opptak (lineært forhold mellom x og y-variabelen).Så desto bedre fysisk form du er i (aerob kapasitet) vil du sannsynligvis løpe med høyere fart under 3000 m og dermed forbedre din løps tid.


```{r}
#| label: fig-o2plot
#| include: TRUE
#| echo: FALSE
#| eval: TRUE
#| warning: FALSE
#| message: FALSE
#| fig.width: 12
#| fig.height: 8 
#| fig.cap: "Figuren viser en lineært forhold mellom gjennomsnittlig løpshastighet under en 3000 m og maksimalt oksygen opptak hos kvinner og menn (figur fra @aandstad_2021."

library(magick)

# save image as ggplot

my_plot_ggplot <- image_read("./resources/vo2plot.png") %>% 
  image_ggplot(interpolate = TRUE)

my_plot_ggplot
```


## Kort om sammenheng til arbeidskrav og testmetoder?

**Hvorfor brukes 3000 m i forsvaret som en evalueringstest for din utholdenhets kapasitet (aerob)**

Ved utvikling og anvendelse av testmetoder foreligger det en balanse mellom "fidelity og feasibility" innenfor en gitt kontekst. *Fidelity* refererer til i hvilken grad en test gjenspeiler de *faktiske* arbeidsoppgavene en soldat utfører, altså testens oppgavespesifisitet. *Feasibility* omhandler derimot testens praktiske gjennomførbarhet, inkludert funksjonalitet, operativ anvendelighet og reproduserbarhet av resultater på tvers av testlokasjoner og testledere [@nato_2019].

Dersom målsettingen er å fastslå en soldats $\text{VO2}_\text{max}$ med høy presisjon, kreves en standardisert trinnvis belastningstest med direkte måling av respirasjonen ved hjelp av en oksygenanalysator, hvilket regnes som gullstandarden [@bassett_2000]. En slik metode er imidlertid ressurs- og tidkrevende, og dermed lite egnet for testing av større militære avdelinger. Som et alternativ representerer 3000-meterløp en mer gjennomførbar (feasible) testmetode, samtidig som den gir et godt estimat av soldaters aerob kapasitet. Dette er mulig fordi det foreligger en tilnærmet lineær sammenheng mellom gjennomføringstid på 3000 meter og maksimalt oksygenopptak, noe som gjør testen anvendelig som et indirekte mål på $\text{VO2}_\text{max}$ ([@fig-o2plot]. Videre har vi flere arbeidsspesifikke tester hvor lineære forhold ses i datasett fra forskningslitteraturen ([@fig-merge]). Dermed kan en som befal og/eller testleder predikere/forvente en prestasjon hos en soldat i for eksempel forflyttning eller hinderbane basert på en 3000 m eller terrengløptest som vist i @fig-merge. 


```{r}
#| label: fig-merge
#| include: TRUE
#| echo: FALSE
#| eval: TRUE
#| warning: FALSE
#| message: FALSE
#| fig.width: 12
#| fig.height: 8 
#| fig.cap: "Figurene viser sammenheng mellom løpstid på 3000 m og speedmarsj med 30 kg oppakning på mølle (Figur fra Sylta 2011 ve. fig). Samt sammenhengen mellom tid på 8 km terrengløp og hinderbaneløpe (Figur fra Sylta og Danielsen 2008 hø.fig). Figurene er hentet fra MFT1 kompendium."

library(magick)

# save image as ggplot

my_plot_ggplot <- image_read("./resources/merge.png") %>% 
  image_ggplot(interpolate = TRUE)

my_plot_ggplot
```

I en militær kontekst er det estimert at gjennomføring av generiske soldatoppgaver, herunder forflytning med oppakning (marsj), graving og løfting [@nato_2019], krever et oksygenopptak på ca 45–47 $\text{ml}\ \text{kg}^{-1}\ \text{min}^{-1}$, som representerer det gjennomsnittlige energikravet for slike aktiviteter. Dette oksygenopptaket tilsvarer omtrent en gjennomføringstid på 15 minutter på en 3000-meter test, og derfor er denne tiden satt som et minste krav for den gjennomsnittlige soldaten. Likevel, selv om dette nivået anses som et minimumskrav for militært personell, bør det tilstrebes et høyere fysisk kapasitet. Økt aerob yteevne er assosiert med flere operative fordeler, særlig knyttet til stridsutholdenhet, belastningstoleranse og prestasjonsevne under krevende forhold i krise- og krig (@ojanen_2018, som jeg videre har illustrert i @fig-drop].


```{r}
#| label: fig-drop
#| include: TRUE
#| echo: FALSE
#| eval: TRUE
#| warning: FALSE
#| message: FALSE
#| fig.width: 7
#| fig.height: 3 
#| fig.cap: "Illustrer forholdet mellom to soldater med ulik fysisk form før en operasjon og hvordan dette påvirker soldatens operative evne (y-aksen) over tid under en operasjon (x-aksen). Soldaten (Soldier 1) med høyere fysisk kapasitet initielt forsinker/reduserer fall i fysisk form og dermed opprettholder operative evne bedre over tid under en operasjon sammenlignet med lavere utgangspunkt i fysisk form (Soldier 2). Figur tegnet med konsensus fra litteraturen, Sjur F. Øfsteng."



library(magick)

# save image as ggplot

my_plot_ggplot <- image_read("./resources/baseline_drop.png") %>% 
  image_ggplot(interpolate = TRUE)

my_plot_ggplot
```



**Fysisk kapasitet/aktivitet og kognitive evner:**

Fysisk form er ikke bare nødvendig for å imøtekomme de fysisk krevende arbeidsoppgavene en soldat har. God fysisk kapasitet må også ses i sammenheng med soldatens kognitive og mentale funksjonsevne [@chang_2012]. For eksempel, i den generelle befolkningen viser fysisk trente personer lavere psykososiale stressresponser, bedre håndtering av emosjonelt stress og mer hensiktsmessige reaksjoner på akutt stress, herunder forbedret motorisk kontroll og prestasjonsevne sammenlignet med utrente individer [@dyrstad_2007].

Videre vil nivået av aerob kapasitet, som beskrevet i avsnittet @sec-endurance, være en gunstig faktor for kognitiv funksjon. Fysisk trening som bidrar til å forbedre eller opprettholde maksimalt oksygenopptak, er assosiert med styrkende mentale egenskaper som økt resiliens samt bedre psykologiske og kognitive prestasjoner [@deuster_2013; @martin_2020]. I en åtte uker lang treningsstudie, hvor VO₂maks økte med 5 %, ble det rapportert forbedring i oppmerksomhet (20 %), arbeidsminne (20 %) og selvkontroll [@hickey_2012]. God fysisk form kan også indirekte styrke kognitive evner ved å dempe effekten av andre stressfaktorer som ellers kan svekke prestasjonsevnen. For eksempel er bedre fysisk form assosiert med redusert stressreaksjoner under svært krevende militær trening [@taylor_2008], lavere grad av mental tretthet/fatigue og en tendens til å oppleve fysisk belastende situasjoner som mindre anstrengende [@milanez_2011]. 



**Effekten av akutt- og vedvarende belastning av militære aktiviteter på kognitive evner**

Akutt fysisk belastning, som korte intensive løp eller lengre marsjer med lett til moderat oppakning (<30 % av kroppsvekt), ser ikke ut til å påvirke årvåkenhet, reaksjonsevne eller arbeidsminne negativt [@chang_2012]. Tvert imot rapporteres det i flere tilfeller forbedringer i kognitive funksjoner ved lav til moderat intensitet, noe som kan være relatert til økt blodgjennomstrømning til hjernen. Denne fordelen synes imidlertid å avta når belastningen nærmer seg høy til maksimal intensitet.

Derimot under vedvarende militære aktiviteter observeres det en tendens til gradvis reduksjon i kognitiv prestasjon i takt med økende varighet på belastningen [@chang_2012], noe som indikerer at akkumulert fatigue over tid kan ha en negativ innvirkning på kognitive funksjoner [@martin_2020].


<span style="color:#550fe3;">*Kort take home fra avsnittene:* For å optimalisere fysisk -og kognitiv yteevbe bør regelmessig og konsekvent fysisk trening, med fokus på å forbedre aerob effekt (kapasitet), prioriteres hos alt militært personell.</span>


**Refleksjonsoppgave til kommende Befal:** Hva tenker du om poengene, sett i lys av din evne til å ta riktige beslutninger til riktig tid, håndtere og bearbeide store mengder informasjon, samt observere og fange opp viktige detaljer som grunnlag for beslutninger. Tenkt tilbake på FOS, hvordan hånderte du å ha oversikt, ta riktig beslutninger under stress og høyt fysisk aktivitetsnivå?


Er du enig i at å ha en god fysisk grunnform vil frigjøre hjernekapasitet til å utøve andre mentalt krevende oppgaver som en Befal står ovenfor i krise og krig hvor intensiteten og kompleksiteten er høy?

